【裁判字號】    96,保險,39
【裁判日期】    970514
【裁判案由】    給付保險金
【裁判全文】
臺灣臺中地方法院民事判決              96年度保險字第39號
原      告  甲○○
訴訟代理人  林維毅律師
被      告  乙○○○保險股份有限公司
法定代理人  丙○○
訴訟代理人  吳光陸律師
複  代理人  廖瑞鍠律師
上列當事人間請求給付保險金事件，本院於民國97年4月16日言
詞辯論終結，判決如下：
    主    文
原告之訴及假執行之聲請均駁回。
訴訟費用由原告負擔。
    事實及理由
壹、程序方面：
    按當事人得以合意定第一審管轄法院，但以關於由一定法律
    關係而生之訴訟為限。前項合意，應以文書證之，民事訴訟
    法第24條定有明文。本件依卷附國泰美意年年終身保險附約
    第29條、萬代福211終身壽險附約第26條、美滿人身202終身
    壽險平安保險附約第29條之約定，兩造已合意就前揭合約訟
    爭事件，由本院（即要保人洪陳素卿住地所台中市○區○○
    街87之3號4樓所在之法院）為第一審管轄法院，則本院就系
    爭訴訟事件有管轄權，合先敘明。
貳、實體部分：
一、原告主張：下列保險契約，原告為被保險人，被告為保險人
    ：1.國泰美意年年終身保險附約（保單號碼0000000000 號
    ）：平安保險附約：保險期間自民國（下同）91年8月21
    日起，意外殘廢給付之最高保險金額為新台幣（下同）300
    萬元。全方位保險附約：保險期間自94年1月25日起，傷
    害死亡之最高保險金額為200萬元。2.國泰萬代福211終身保
    壽附約（保險號碼0000000000號）：保險期間自82年6月15
    日起，傷害死亡之最高保險金額為50萬元。3.國泰美滿人生
    202終身壽險平安保險附約（保單號碼：000 0000000號）：
    保險期間自87年12月14日起，意外殘廢給付之最高保險金額
    為100萬元。且於上開保險契約約定（即國泰美意年年終身
    保險附約第16條第1項、萬代福211終身壽險附約第8條第1項
    、美滿人身202終身壽險平安保險附約第16條第1項），被保
    險人於本附約有效保險期間內，如遭受第2條之意外傷害事
    故，並於意外傷害事故發生之日起180日以內，致成保險契
    約附表所示第2級以下殘廢程度之一者，保險人應按本附約
    保險單所記載該被保險人之保險金額為準，依保險契約所列
    附表所列殘廢程度給付殘廢保險金。查：原告於94年9月2日
    （起訴狀誤載為95年9月3日）在家中浴室跌倒，受有「右側
    足踝外踝骨折」之傷害，旋至中國醫藥大學附設醫院門診，
    並於同年月5日住院治療骨折復位，及鋼釘內固定手術治療
    ，並因前揭傷害，致右腳踝關節僵硬，小腿肌肉萎縮，主動
    運動角度受限，範圍為0至5度，需使用柺杖以利步行，原告
    復因前揭傷害，於95年7月25日獲台中市政府認定屬輕度肢
    障，而予身心障礙手冊。次查，原告所受之傷害，屬「一下
    肢三大關節中的一關節或二關節的機能永久完全喪失」，殘
    廢等級屬第四等級，被告本應給付最高殘廢等級保險金額百
    分之35之保險金，計新台幣（下同）227萬5000元，惟經原
    告向被告申請後，被告卻於95年5月25日拒絕理賠，為此爰
    依上開保險契約約定（即國泰美意年年終身保險附約第16條
    第1項、萬代福211終身壽險附約第8條第1項、美滿人身202
    終身壽險平安保險附約第16條第1項）提起本件訴訟等語。
    並聲明：被告應給付原告227萬5000元，及自95年5月25日起
    ，至清償日止，按年息百分之五計算之利息；且陳明願供擔
    保，請准宣告假執行。
二、被告則以：經被告查訪，原告於94年8月22日，曾因飲酒過
    量（酒測值為241.4mg/dl），騎機車在台中市○區○○○路
    88 號前發生車禍，當時除造成腦震盪、右側鎖骨骨折、肋
    骨骨折外，其右腳踝亦受有傷害，原告所稱之右側足踝骨折
    ，係94年8月22日車禍事故所造成，而非94年9月2日在家中
    浴室跌倒所致。是按依國泰平安保險附約第21條第1項第4款
    、國泰附加傷害壽險傷害給付特約條款第14條第1項第6款約
    定，被告對於被保險人（即原告）因酗酒駕車所生事故，均
    不負給付保險金之責任。且復按國泰平安保險附約第21條第
    1項第3款及國泰附加傷害保險給付特約條款第14條第1項第4
    款之約定，被保險人為犯罪行為而導致身故、傷殘或傷害時
    ，保險人不負給付保險金之責任。原告於系爭車禍後所測得
    之酒測值為241.4mg/dl已超出道路交通安全規則第114條第2
    項之規定甚多，亦以達刑法第185條之3規定「不能安全駕駛
    」之標準，應屬犯罪行為，故被告自無須負給付保險金之責
    任。另原告之右腳踝骨折，其關節機能是否永久喪失，是否
    以達契約條款所約定之殘廢等級第4級？又是否事故第180日
    內造成殘廢？均應由原告負舉證責任等語。並聲明：原告之
    訴駁回。且陳明：願供擔保請准免宣告假執行。
三、兩造經簡化爭點就下列事實不為爭執：
（一）原告為下列系爭保險契約之被保險人，而被告為保險人：
  １、國泰美意年年終身保險附約（保單號碼0000000000號）：
      平安保險附約：保險期間：91年8月21日起，意外殘廢
        給付之最高保險金額為300萬元。
      全方位保險附約：保險期間：94年1月25日起，傷害死
        亡之最高保險金額為200萬元。
  ２、國泰萬代福211終身保險附約（保險號碼0000000000號）
      ：保險期間：82年6月15日起，傷害死亡之最高保險金額
      為50萬元。
  ３、國泰美滿人生202終身壽險平安保險附約（保單號碼：
      0000000000號）：保險期間：87年12月14日起，意外殘廢
      給付之最高保險金額為100萬元。
（二）原告於94年9月3日因「右側足踝外踝骨折」之傷害，至中
      國醫藥大學附設醫院就診，並於94年9月5日住院治療。
（三）又依上開保險契約約定（即國泰美意年年終身保險附約第
      16 條第1項、萬代福211終身保險附約第8條第1項、美滿
      人身202終身壽險平安保險附約第16條第1項），被保險人
      於本附約有效保險期間內遭受第2條之意外傷害事故，並
      於意外傷害事故發生之日起180日以內，致成合約附表所
      列第2級以下殘廢程度之一者，被告公司應按本附約保險
      單所記載該被保險人之保險金額為準，依附表所列給付殘
      廢保險金。如原告所受傷害為非除外條款之意外傷害，且
      其傷害屬「一下肢三大關節中的一關節或二關節的機能永
      久完全喪失」之殘廢程度（即第4級殘廢），被告應付之
      保險金額為227萬5000元。
（四）上開保險契約，依國泰平安保險附約（意外身故、意外殘
      廢、意外醫療給付附約均適用）第21條第1項第4款約定「
      被保險人飲酒後駕（騎）車，其吐氣或血液含酒精成分達
      道路交通法令規定標準者」、國泰附加傷害保險給付特約
      條款第14 條第1項第6款約定：「被保險人因麻醉、酗酒
      所致傷害」所造成身、殘廢或傷害時，依除外條款，被保
      險人均不負給付保險金之義務；且依國泰平安保險第21條
      第1項第3款及國泰附加傷害保險給付特約條款第14條第1
      項第4款均約定：「被保險人為犯罪行為而導致身、殘廢
      或傷害時，保險人不負給付保險金之責任。」
（五）卷附94年8月22日中國醫藥大學附設醫院之緊急救護資料
      一份、急診累積報告一份、94年9月11日出院病例摘要一
      份、94年9月5日入院護理評估一份形式為真正。
四、本件原告主張其於94年9月2日（見原告於本院97年3月19日
    之陳述）在家中浴室跌倒，受有「右側足踝外踝骨折」之傷
    害，並因前揭傷害，致右腳踝關節僵硬，小腿肌肉萎縮，主
    動運動角度受限，範圍為0至5度，需使用柺杖以利步行，原
    告所受之傷害，屬「一下肢三大關節中的一關節或二關節的
    機能永久完全喪失」，殘廢等級屬第四等級，被告應給付最
    高殘廢等級保險金額百分之35之保險金，計227萬5000元云
    云。惟原告之主張業被告所否認，並以前詞置辯，本件首應
    審究者為：原告所受「右側足踝外踝骨折」之傷害，係94年
    8月22日酒後駕車車禍所造成？或於94年9月2日在家中浴室
    跌倒所致？經查：
（一）原告主張其所受系爭「右側足踝外踝骨折」之傷害，是94
      年9月2日在家中浴室跌倒意外所致，惟為被告所否認，雖
      原告提出中國醫藥大學附設醫院94年9月17日、95年11 月
      2日、96年4月7日診所證診斷證明書三份為證，惟查：依
      卷附上開94年9月17日診斷證明書，其記載原告病名為「
      右側足踝外踝骨折」、醫師囑言為「患者於民國94年9 月
      5日經住院接受骨折位及鋼釘內固定手術治療，94年9月1
      日出院，94年9月17日追蹤門診」；95年11月2日診斷證明
      書記載原告病名為「右腳腳踝骨折併右腓神經受損」、醫
      師囑言為「病人因上述病因致右足桌關節僵硬，小腿肌內
      萎縮主動運動角度受限範圍盤0─5，需使用枴杖以利步行
      」；96年4月7日診斷證明書記載原告病名為「右側足踝外
      踝骨折」、醫師囑言為「患者因家中跌倒於民國94年9 月
      3日門診檢查，發現右踝骨折，於94年9月5日經住院接受
      骨折位及鋼釘內固定手術治療，94年9月1日出院，建議繼
      續追蹤治療」等語，按原告提出之94年9月17日最初診證
      明書及95年11月2日診斷證明書，均僅記載原告之病名及
      醫師囑言，其均未記載原告受傷之肇因，而於96年4月7日
      診斷證明書，其記載病名與94年9月日診證明書相同，而
      其醫師囑言部分，除多列「患者因家中跌倒於民國94 年9
      月3日門診檢查，發現右踝骨折」等語外，與94年9月17日
      最初之診斷證明書相同，按94年9月17日診斷證明書所載
      之病名及醫師囑言，與96年4月7日診斷證明書所載完全相
      同，原告既已取得前者診斷證明，何須再贅予申請96年4
      月7日記載病名、囑言相同之診斷證明書？且參諸卷附被
      告96年2月12日發予原告之拒絕理賠函文，被告早已於95
      年5 月25日發文原告拒絕理賠，顯見原告於95年5月25日
      前，即已備齊申請書賠之各項證明文書，原告於遭被告拒
      絕理賠後，復向中國醫藥大學附設醫院申請病名、囑言相
      同之診斷證明書，而於主訴中要求醫師加註原告主訴「患
      者因家中跌倒於民國94年9月3日門診檢查，發現右踝骨折
      」等語，顯具特殊用意，自不得僅因96年4月7日，醫師應
      原告請求於診斷證書明上加註「該患者因家中跌倒」等語
      ，即遽認原告所受系爭傷害，係於94年9月2日在家中跌倒
      所致，合先敘明。
（二）又經本院向台中市消防局函調原告車禍肇事資料，其回函
      所附緊急救護記錄表，記載原告右腳「多處擦傷」，顯見
      原告於94年8月22日車禍時，右足即有受創之事實存在。
      再經本院向中國醫藥大學附設醫院調閱原告病歷資料，依
      該病歷護理資料記載，原告因車禍，於94年8月22日至中
      國醫藥大學附設醫院住院，並於同年月27日出院；其後原
      告旋於同年9月3日至該院求診，其主訴：「complained
      of right leg swelling and pain」，醫生診斷：「閉鎖
      性踝骨折」，隨即簽署手術同意書住院準備動手術，94年
      9月5日之護理記錄記載：「此次因R leg於8月22日t/a(交
      通事故）未發現Fr而入院」，該次之出院病例摘要也載稱
      ：「he was admitteed to our hospital because of ri
      ght foot painful disiabilti（應為disability之誤）
      for last month. he has aaccident last month after
      he started to feels right leg pain andswelling」，
      95年2月21日入院護理評估對94年9月之住院原因也記載：
      「因上次住院（即94年8月22日）未發現右腳踝fr，返家
      後pain不適，門診追蹤後，再次入院手術．．．」等語，
      按病歷所記載之罹病肇因主訴，一般而言，係病患經醫師
      詢問後，由病患主動告知，如非病人所告知，醫師自無從
      知悉，本屬常情，依上開原告就診、住院之病歷、護理紀
      錄記載，原告於94年9月3日因「右側足踝外踝骨折」求診
      時，並未曾主訴係「在家中浴室跌倒」所致，反而陳稱：
      於上月（即94年8月22日）車禍意外之後，開始感覺右腳
      腫脹疼痛而來求診；且於護理紀錄時，亦陳稱：上次住院
      （即94年8月22日）未發現右腳踝fr，返家後pain不適，
      門診追蹤後，再次入院手術．．．」，由上述整體之病歷
      資料記載觀之，顯見原告於94年9月3日就診時，主訴其係
      因94年8月22日車禍住院，於出院後覺右腳不適，再行檢
      查後住院治療，而非另行在「家中浴室跌倒」而入院檢查
      ，原告於遭拒絕理賠後，臨訟方稱係在「家中浴室跌倒」
      導致右側足踝骨折，並誤引醫師於96年4月7日診斷證明書
      ，將其事後主訴情節，記載於該診斷證明書中，是尚難以
      原告臨訟虛稱之詞，即認原告所受「右側足踝外踝骨折」
      之傷害係於94年9月2日意外跌倒所致。
（三）再依卷附中國醫藥大學附設醫院急診部主治醫師97年1月
      24日書函載稱：「病患甲○○於94年8月22日下午14時入
      院急診，．．．當時病患意識不清，又有多處肋骨骨折，
      處理著重於生命徵象維持，因此急診並未特別發現其右側
      足踝是否骨折」等語，顯見原告於94年8月22日肇事時，
      受傷嚴重，醫師因著重於維持原告生命跡象，就原告足踝
      是否骨折，非該醫院診治重點，而未加以詳究，是原告於
      出院後，因足踝腫脹疼痛再度就診，顯屬正常，如原告係
      另因意外跌倒而右足踝受傷，其於再度就診時，按理即會
      表明再次受到意外之事實，其竟未如此表示，反而主訴右
      足踝係因前次車禍就診時，未發現右踝骨折疼痛而復行就
      診，原告之主張，有違事理，顯無可採。
（四）至於原告主張依中國醫藥大學附設醫院94年8月26日護理
      記錄載稱：「．．．可在協助下緩慢翻身，下床走動．
      ．．」、「．．．現自行下床活動，八字肩帶使用．．．
       」等語，可認原告當時未有骨折之傷害云云，惟按原告
       於94年8月22日肇事後，因病患意識不清，又有多處肋骨
      骨折，處理方向著重於生命徵象維持，因此急診並未特別
      發現其右側足踝是否骨折，已有中國醫藥大學附設醫院急
      診部主治醫師97年1月24日書函可參，足認原告首次住院
      ，中國醫藥大學附設醫院醫師首重原告生命之維持，就足
      踝部分僅為初步外傷醫治，未有深入診療，而卷附中國醫
      藥大學附設醫院94年8月26日護理記錄載稱：「．．．可
      在協助下緩慢翻身，下床走動．．」、「．．．現自行下
      床活動，八字肩帶使用．．．」等語，乃記載原告治療過
      程中，得在他人協助下下床活動，該事實與原告是否足踝
      骨折，尚難有相關之判斷，原告以此等記載，即謂原告既
      可在他人協助下下床活動，足證右踝未有骨折，尚難遽採
      。
（五）基上所述，原告所受之「右側足踝外踝骨折」傷害，既係
      94年8月22日車禍所致，原告主張：該傷害係於94年9月2
      日意外跌倒所致，自無可採。
五、另被告抗辯：原告於94年8月22日下午十四時15分許，騎乘
    DPX─585號機車，在台中市進化北號88號附近，與訴外人陳
    演聰駕駛B5─6988號小客車碰撞，而經送中國醫藥大學附設
    醫院急救住院等事實，為原告所不爭執，並經本院向台中市
    警察局第三分局函詢，有該局回函所附之職務報告書一份、
    現場圖一份及原告與陳演聰調解筆錄一份，在卷可參，自堪
    信為真實；被告復辯稱：原告94年8月22日肇事時，係酒後
    駕駛之事實，為原告所自認；再者，經本院向中國醫藥大學
    附設醫院函詢，原告94年8月22日急救時，其血液酒精測試
    ，是否為陽性？該院函復確實為陽性，有回覆函文一份可稽
    ，且依病歷附之病患累積報告記載，原告於受急救時，其酒
    精濃度測試值達血液中酒精濃度高達241.4MG/DL（0.2414）
    ；按飲用酒類或其他類似物後其吐氣所含酒精濃度超過每公
    升0.25毫克或血液中酒精濃度超過百分之0.05以上。不得駕
    車。道路交通安全規則第114條第2款定有明文。且服用毒品
    、麻醉藥品、酒類或其他相類之物，不能安全駕駛動力交通
    工具而駕駛者，處1年以下有期徒刑、拘役或3萬元以下罰金
    。刑法第185條之3，亦定有明文。依上所述，原告於94年8
    月22日肇事受傷時，其酒後血液中酒精濃度已達百分之0.24
    14，已逾規定容許值四倍餘，原告駕車有違上述道路交通安
    全規則第114條第2款規定，且已達不能駕駛之情事，而有觸
    犯刑法第185條之3規定，應可認定。復按兩造上開保險契約
    ，依國泰平安保險附約（意外身故、意外殘廢、意外醫療給
    付附約均適用）第21條第1項第4款約定「被保險人飲酒後駕
    （騎）車，其吐氣或血液含酒精成分達道路交通法令規定標
    準者」、國泰附加傷害保險給付特約條款第14條第1項第6款
    約定：「被保險人因麻醉、酗酒所致傷害」所造成身、殘廢
    或傷害時，依除外條款，被保險人均不負給付保險金之義務
    ；且依國泰平安保險第21條第1項第3款及國泰附加傷害保險
    給付特約條款第14條第1項第4款均約定：「被保險人為犯罪
    行為而導致身、殘廢或傷害時，保險人不負給付保險金之責
    任。」等除外條款約定，為兩造不爭執，且有上開保險契約
    書，在卷可稽。是原告所受之「右側足踝外踝骨折」傷害，
    既係原告於94年8月22日酒後不能駕駛車輛而駕駛機車所致
    ，依兩造上開保險契約之除外條款，本不再被告理賠之列，
    被告抗辯：原告所受之傷害，雖屬意外，惟因原告係酒後不
    能駕駛車輛而犯罪違規駕駛機車肇事，致受有傷害，就其傷
    害之保險事故，被告得依除外條款而免予理賠，自屬有據。
六、綜上所述，依兩造之保險除外條款，被告就原告酒後駕駛車
    輛意外傷害得免予賠償，而原告所受之系爭「右側足踝外踝
    骨折」傷害，確係酒醉駕駛車輛犯罪所致，被告自得依約免
    予給付保險金，從而，原告基於保險金給付請求權，訴請被
    告應給付原告227萬5000元，及自95年5月25日起，至清償日
    止，按年息百分之五計算之利息，於法無據，應予駁回。又
    原告之訴既經駁回，其假執行之聲請，亦失所附麗，應併予
    駁回。
七、本件事證已臻明確，兩造所為之其他主張，陳述並所提之證
    據，經審酌後，認均與本件之結論無礙，不再一一論述，併
    予敘明。
參、訴訟費用負擔之依據：民事訴訟法第78條。
中    華    民    國    97    年    5    月    14    日
                  民事第四庭    法  官  王金洲
正本係照原本作成。
如對本判決上訴，須於判決送達後20日內向本院提出上訴狀。
中    華    民    國    97    年    5    月    14    日
                                書記官  楊家印


司法院資訊處製作；財團法人民間司法改革基金會備份。
